【裁判字號】    95,判,2124
【裁判日期】    951221
【裁判案由】    贈與稅
【裁判全文】
最  高  行  政  法  院  判  決
                                     95年度判字第02124號
上  訴  人  甲○○
被 上訴 人  財政部臺灣省北區國稅局
代  表  人  乙○○
上列當事人間因贈與稅事件，上訴人對於中華民國94年6月16日
臺北高等行政法院93年度訴字第2385號判決，提起上訴，本院判
決如下：
    主  文
上訴駁回。
上訴審訴訟費用由上訴人負擔。
    理  由
一、本件上訴人於89年11月9日及23日分別以自有資金新台幣（
    下同）62,000,000元及20,000,000元無償為其子吳振源購買
    附買回債券合計82,000,000元，涉及遺產及贈與稅法第5條
    第3款規定以贈與論之行為，案經財政部（原判決誤植為經
    濟部）賦稅署查獲通報被上訴人，被上訴人所屬新莊稽徵所
    於91年10月14日以北區國稅新莊資字第0910009498號函輔導
    上訴人於文到10日內申報，上訴人依限於91年10月24日申報
    贈與稅，經被上訴人查核結果，核定贈與總額為82,000,000
    元，課稅贈與淨額為81,000,000元，補徵應納贈與稅額32,6
    15,000元。上訴人不服，申經復查結果，未獲變更，提起訴
    願，遭決定駁回，遂提起行政訴訟。
二、上訴人起訴主張：(一)系爭資金乃源自上訴人先父吳瑋墝出售
    土地之價款，上訴人僅代為管理運用，是該筆資金在親屬間
    進出名義均無贈與之意思，而各名義人亦均不會據為已有，
    均負有返還之認識並無無償給與之事實，且參上訴人與吳振
    源間早有資金往來運用，並非僅此一筆，更見上訴人與吳振
    源間之資金進出僅為資金之運用，並非無償給與。(二)實則上
    訴人管理之資金係作為以吳振源為負責人之尚裕工業股份有
    限公司（下稱尚裕公司) 為研究發展及擴充廠房設備之用，
    89年11月間因該公司營運資金需要，因而轉為吳振源名下之
    R/P，嗣因R/P到期，於91年5月9日由吳振源轉回上訴人名下
    ；嗣又因尚裕公司與銀行往來需要，該筆資金再作為公司營
    運發展之信用保證資金，為期2年，而該資金證明於91年間
    處理完畢，足證明本案實係吳振源及尚裕公司因公司周轉需
    要之資金，並非無償給與。(三)又因上訴人在未獲調查通知前
    ，上揭吳振源名下之R/P到期後業已轉回上訴人名下，依財
    政部72年3月1日台財稅第31299號函釋，應視為父母對子女
    贈與之撤回，免計入贈與總額。(四)被上訴人應查明上訴人代
    先父管理資金期間進出親屬名義之資金流程，不應僅就片段
    流程即推定為贈與一再課徵贈與稅，而不就整體資金進出流
    程作一完整判斷，且被上訴人僅擇其單一資金之名義人即推
    定其間有贈與之意思，實違反行政程序法第9條、第10條所
    定有利不利一律注意原則，及行使裁量權不得逾越法定裁量
    範圍，並應符合法規授權之目的之規定；以致源自於上訴人
    之先父之出售土地價款，經先後多次核定贈與稅，稅額及罰
    鍰高達432,276,621元，竟為先父出售土地之全部金額180
    ,000,000元之二倍有餘，難謂課稅公平。為此，訴請將訴願
    決定及原處分均撤銷等語。
    被上訴人則以：(一)查上訴人於89年11月9日及23日以自有資
    金62,000,000元及20,000,000元無償為長子吳振源購置附買
    回債券計82,000,000元，涉及遺產及贈與稅法第5條第3款規
    定以贈與論之贈與稅案，前經財政部賦稅署於91年4月15日
    以台財稅字第0910495225號函向玉山商業銀行新莊分行通知
    ，為瞭解上訴人納稅情形，派遣二員赴玉山商業銀行新莊分
    行查閱、影印上訴人及該案相關人員等4人於87至89年度銀
    行往來及借款等有關資料，且玉山商業銀行新莊分行於91年
    4月26日收到上述通知函；依財政部80年8月16日台財稅第80
    1253598號函「檢發重行訂定之『稅捐稽徵法第48條之1所稱
    進行調查之作業步驟及基準日之認定原則』之規定可知，稽
    徵機關調查之作為並不以向納稅義務人函查為限。是本件既
    經有權處理機關於91年4月15日發函調查，調查基準日應為
    91年4月15日，則本件系爭資金至該日止，仍係以吳振源名
    義續買中而並未轉回上訴人名下，合先說明。(二)又查上訴人
    於91年6月19日財政部賦稅署調查談話紀錄中說明，該款項
    係供吳振源為負責人之尚裕公司研究發展、擴廠及設備之用
    ，嗣於91年6月25日又主張係子吳振源向其借貸之款項，有
    談話紀錄及91年6月25日說明書影本可稽；惟查上訴人於談
    話紀錄所陳述本人係屬一時疏忽以長子名義購買R/P，而事
    後又提示長子出具89年11月9日之借據82,000,000元乙紙，
    其說詞前後矛盾，果真如其子向上訴人借款，以子名義購入
    之R/P並無不當，何來疏忽之有？又查該借據出具日期為吳
    振源出境期間，顯為事後所補具；再核對上訴人以子名義購
    買R/P期間長達一年半，且購入次數多達27次之多，故其疏
    忽之說法實乃飾卸之詞，自不足採；又依一般生活習慣如屬
    親子間之巨額借款，其巨額資金大都於短期內運用，並非如
    一般高所得者通常皆以購入R/P以達節稅之目的，故所稱其
    資金運用，實係吳振源購入R/P期間長達一年半，顯與一般
    借貸款週轉之經驗法則有違。(三)再查尚裕公司89年度營利事
    業所得稅申報書可知，該公司係從事鋼鐵門窗業，資本額
    8,000,000元，其中負責人為吳振源出資300,000元，當年申
    報營業收入總額為3,825,000元、資產負債表所列機器設備
    金額為1,855,820元、總資產金額為9,512,918.5元，上訴人
    主張將82,000,000元作為該公司研發及購入設備之用即與該
    公司之規模及行業特性有所不符，故上訴人所稱此款項係作
    尚裕公司研究發展、擴廠及購入設備之說法，依上查核結果
    難謂其主張為真實。原處分並無違誤等語，資為抗辯。
三、原審斟酌全辯論意旨及調查證據之結果，以：(一)按「凡經常
    居住中華民國境內之中華民國國民，就其在中華民國境內或
    境外之財產為贈與者，應依本法規定，課徵贈與稅。」「本
    法稱財產，指動產、不動產及其他一切有財產價值之權利。
    」「財產之移動，具有左列各款情形之一者，以贈與論，依
    本法規定，課徵贈與稅……三、以自己之資金，無償為他人
    購置財產者，其資金。但該財產為不動產者，其不動產。」
    「贈與稅納稅義務人，每年得自贈與總額中減除免稅額100
    萬元。」為遺產及贈與稅法第3條第1項、第4條第1項、第5
    條第3款及第22條所明定。(二)卷查上訴人於89年11月9日及23
    日以自有資金62,000,000元及20,000,000元無償為長子吳振
    源購置附買回債券計82,000,000元，涉及遺產及贈與稅法第
    5條第3款規定以贈與論之贈與稅案各情，有債卷交易明細、
    債卷賣出成交單等附卷可稽；是上訴人以自有資金為其子吳
    振源購買附買回債券計82,000,000元之事實，彰彰明甚；而
    上訴人又無法提出非屬無償贈與之明確事證，供被上訴人查
    核，是被上訴人據以核定贈與總額為82,000,000元，課稅贈
    與淨額為81,000,000元，補徵應納贈與稅額32,615,000元，
    洵屬有據。(三)上訴人雖以前情據為爭執，惟查：1.本件上訴
    人所涉贈與稅案件，前經財政部賦稅署於91年4月15日以台
    財稅字第0910495225號函向玉山商業銀行新莊分行通知，為
    瞭解上訴人納稅情形，派遣二員赴玉山商業銀行新莊分行查
    閱、影印上訴人及該案相關人員等4人於87至89年度銀行往
    來及借款等有關資料，玉山商業銀行新莊分行於91年4月26
    日收到上述通知函，有財政部賦稅署91年4月15日台財稅字
    第0910495225號函及玉山銀行外收發收發登記簿等附卷可稽
    ；是被上訴人依據財政部80年8月16日台財稅第801253598號
    函「檢發重行訂定之『稅捐稽徵法第48條之1所稱進行調查
    之作業步驟及基準日之認定原則』乙份…各稅…二、經辦人
    員應於交查簽收當日立即進行函查、調卷、調閱相關資料或
    其他相同作為，並應詳予紀錄以資查考，藉昭公信。三、進
    行調查之作為有數個時，以最先作為之日為調查基準日。」
    之規定，調查之作為並不以向納稅義務人函查為限，認定本
    件既經有權處理機關於91年4月15日發函調查，調查基準日
    應為91年4月15日，自屬可採。則本件至調查基準日止，系
    爭資金仍以吳振源名義續買中，並未轉回上訴人名下。2.上
    訴人於91年6月19日財政部賦稅署調查談話紀錄中說明，該
    款項係供吳振源為負責人之尚裕工業股份有限公司研究發展
    、擴廠及設備之用，嗣於91年6月25日又主張係子吳振源向
    其借貸之款項，有各談話紀錄及91年6月25日說明書影本附
    卷可稽；惟查上訴人於談話紀錄所陳述本人係屬一時疏忽以
    長子名義購買R/P，而事後又提示其長子出具89年11月9日之
    借據82,000,000元乙紙，其說詞前後矛盾；果真係其子向原
    告借款，以子名義購入之R/P並無不當，何來疏忽之有？又
    查上訴人提出其長子吳振源出具之借據，其出具日期89年11
    月9日，為吳振源出境期間，有出入境紀錄附卷可按，顯為
    事後所補具；再核對上訴人以子名義購買R/P期間長達一年
    半，且購入次數多達27次之多，故其疏忽之說法，亦與常情
    有悖，尚難採據；況依一般生活習慣如屬親子間之巨額借款
    ，其巨額資金大都於短期內運用，並非如一般高所得者通常
    皆以購入R/P以達節稅之目的，故所稱其資金運用，實係吳
    振源購入R/P期間長達一年半，顯與一般借貸款週轉之經驗
    法則有違。3.至吳振源由其父親即上訴人於89年11月9日及
    23日將名下資金62,000,000元及20,000,000元以其名購置附
    買回債券合計82,000,000元，至91年4月間理財方式均為購
    買R/P，惟於調查基準日91年4月15日後之理財方式及購入主
    體有異動，其中一筆91年5月9日R/P到期，金額62,000,000
    元雖由吳振源帳戶轉回上訴人帳戶，惟該款項於當日旋即轉
    出而以尚裕公司名義轉存定期存款1個月；吳振源為尚裕公
    司負責人，且當日以該定存單質借60,000,000元，以尚裕公
    司名義轉購買玉山票券R/P，另一筆91年5月20日R/P到期，
    金額20,000,000元由吳振源帳戶轉出存入尚裕公司帳戶作為
    償還尚裕公司以上述定期存款存單質借60,000,000元之部份
    借款；另被上訴人續查其上述案關之資金流向，發現91年6
    月12日該等資金合計82,000,000元（尚裕公司質借續作R/P
    金額60,000,000元加定期存單62,000,000元扣除未償之質借
    借款餘額40,000,000元），又從尚裕公司帳戶轉出以吳振源
    之配偶金苔招名義購買90天之玉山票券公司之R/P；又依尚
    裕公司89年度營利事業所得稅申報書，該公司係從事鋼鐵門
    窗業，資本額8,000,000元，其中負責人為吳振源出資300,0
    00元，當年申報營業收入總額為3,825,000元、資產負債表
    所列機器設備金額為1,855,820元、總資產金額為9,512,918
    .5元等情，亦有玉山商業銀行取款憑條、存款憑條、定期存
    款存單、債卷交易明細、尚裕公司資料負債表、營業成本明
    細表、投資人明細及分配盈餘表等附原處分卷可稽；綜情以
    觀，上訴人主張係將82,000,000元借予其子供尚裕公司研發
    及購入設備之用云云，與該公司之規模及行業特性亦有所不
    符，容非可採。綜上所述，上訴人起訴論旨，並非可採等由
    ，駁回上訴人原審之訴。
四、上訴意旨復執前詞，並主張：(一)上訴人業於原審主張上訴人
    僅係代先父管理資金，期間進出親屬名義之資金，各名義人
    均不會據為己有。且原審業已查明並於理由明載系爭資金其
    中一筆91年5月9日R/P到期，金額62,000,000元之嗣後在各
    家族親屬間之資金進出流程，應更足見其資金流動確實僅為
    家族理財方式，並無贈與之意思。具原審仍推定（實為認定
    ）有「贈與」之意思，實與經驗論理法則相悖。(二)上訴人業
    於原審主張本件源於被上訴人清查上訴人先父吳瑋墝出售土
    地之價款，上訴人代為管理運用期間進出親屬名義之資金流
    程，惟被上訴人僅就片段流程即推定為贈與一再課徵贈與稅
    ，而不就整體資金進出流程作一完整判斷乙節，詎原審就此
    主張未進行調查，並對資金回流置而不論，亦未於判決書記
    載此重要防禦方法之法律意見，自有判決理由不備或不符實
    質課稅公平之違法等語。請求將原判決廢棄改判。
五、本院按：(一)按所謂判決不備理由係指判決全然未記載理由，
    或雖有判決理由，但其所載理由不明瞭或不完備，不足使人
    知其主文所由成立之依據。再者，證據之取捨與當事人所希
    冀者不同，致其事實之認定亦異於該當事人之主張者，不得
    謂為原判決有違背法令之情形。(二) 查本件上訴人確曾於89
    年11月9日及23日分別以自有資金62,000,000元及20,000,00
    0元無償為其子吳振源購買附買回債券合計82,000,000元，
    上訴人又無法提出非屬無償贈與之明確事證，供被上訴人查
    核，是被上訴人據以核定贈與總額為82,000,000元，課稅贈
    與淨額為81,000,000元，補徵應納贈與稅額32,615,000元，
    洵屬有據，乃原審本於職權調查後確認之事實。其於判決理
    由欄內並就如何認定本件調查基準日為91年4月15日；何以
    上訴人所稱與其子吳振源之間之鉅額借貸關係顯與一般借貸
    款週轉之經驗法則有違，其後上訴人復主張係將82,000,000
    元借予其子供尚裕公司研發及購入設備之用等情，經查核資
    金流程及尚裕公司相關帳證資料，認與該公司之規模及行業
    特性何以有所不符，而認上訴人上開主張為不可採。等本件
    爭點詳細說明得心證之理由，因認被上訴人依上開遺產及贈
    與稅法第3條第1項、第4條第1項、第5條第3款及第22條之規
    定，核定上訴人贈與總額為82,000,000元，課稅贈與淨額為
    81,000,000元，補徵應納贈與稅額32,615,000元，並無違誤
    ，進而維持原處分及訴願決定，並駁回上訴人在原審之訴，
    其所適用之法規與該案應適用之法規並無違背，與判例解釋
    ，並未牴觸，亦無上訴人所稱有「認定事實違背理法則、經
    驗法則。」、「對上訴人有利之證據應調查而未調查，且未
    在判決書記載其意見。」、「不符合實質課稅及公平課稅原
    則」之情形。(三)至於原審對證據之取捨與上訴人所希冀者不
    同，致其事實之認定亦有異於上訴人之主張者，自不得謂為
    原判決為違背法令。上訴人對於業經原判決詳予論述而不採
    之事由，再予爭執，核屬法律上見解之歧異，要難謂為原判
    決有違背法令之情形。縱原審有未於判決中加以論斷者，惟
    尚不影響於判決之結果，與所謂判決不備理由之違法。本件
    上訴論旨，仍執前詞，指摘原判決違誤，求予廢棄，為無理
    由，應予駁回。
據上論結，本件上訴為無理由，爰依行政訴訟法第255條第1項、
第98條第3項前段，判決如主文。
中    華    民    國    95    年    12    月    21    日
                  第三庭審判長法  官  趙  永  康
                              法  官  林  茂  權
                              法  官  鄭  忠  仁
                              法  官  黃  淑  玲
                              法  官  黃  本  仁
以  上  正  本  證  明  與  原  本  無  異
中    華    民    國    95    年    12    月    22    日
                              書記官  王  福  瀛


司法院資訊處製作；財團法人民間司法改革基金會備份。
